【裁判字號】    98,易,1294
【裁判日期】    990310
【裁判案由】    詐欺
【裁判全文】
臺灣臺南地方法院刑事判決              98年度易字第1294號
公  訴  人  臺灣臺南地方法院檢察署檢察官
被      告  甲○○
上列被告因詐欺案件，經檢察官提起公訴（98年度偵緝字第721
號、第722號），判決如下：
    主  文
甲○○無罪。
    理  由
一、公訴意旨略以：被告甲○○明知借用他人金融帳戶者可能利
    用此人頭帳戶作為犯罪贓款匯進提出所用，使偵辦刑事案件
    之司法警察無從查知其真正身分，仍基於幫助犯罪之不確定
    故意，於民國96年3、4月間某日，在臺南市○○○路之「關
    帝廟」，將其所有臺灣中小企業銀行東臺南分行（下稱臺灣
    企銀東臺南分行）帳號00000000000號、合作金庫商業銀行
    永康分行（下稱合作金庫永康分行）帳號0000000000000號
    活期存款帳戶之存摺、提款卡、印章及密碼，交付與真實姓
    名及年籍均不詳綽號「樹仔」之成年男子（下稱「樹仔」）
    ，以此方法幫助該人犯罪。而「樹仔」與其所屬詐騙集團即
    意圖為自己不法之所有，於(一)96年4月23日，以撥打電話之
    方式，向乙○○佯稱其已中獎，惟需先繳交稅金始能領獎，
    乙○○不疑有他而陷於錯誤，遂於96年4月27日將新台幣（
    下同）684,000元匯款至甲○○上開臺灣企銀東臺南分行帳
    戶內。(二)96年5月16日，以前開方式向丙○○○訛稱渠參加
    抽獎已中獎，然需先繳納中獎稅金，丙○○○因而陷於錯誤
    ，於96年5月17日匯款475,200元至甲○○上開合作金庫永康
    分行帳戶內。嗣後乙○○及丙○○○均遲未收到獎金，始知
    受騙，因認被告甲○○涉有刑法第30條第1項、第28條、第3
    39條第1項之幫助共同詐欺取財罪嫌云云。
二、按舉證責任係指「檢察官就被告犯罪事實舉證（提出的證據
    ）未詳盡時，將受不利益判斷」之原則。以下分述之：
  (一)檢察官之舉證範圍：
    檢察官之舉證事項應以無罪推定原則為基礎，以定其適用範
    圍。無罪推定原則原本係針對犯罪事實所為之考量原則，使
    無罪責無刑罰之實體法原則，反映於訴訟法上之無罪責證明
    者即應為無罪判決之原則。因而，無罪推定原則對於此些直
    接影響被告罪責存在被告罪責存在與否及範圍之所有與實體
    法事實有關者，皆有其適用。換言之，有關構成要件該當事
    實、阻卻違法之事實、阻卻罪責之事實、客觀處罰條件事實
    、刑罰之加重減輕免除之事實以及關於量刑之事實等，檢察
    官皆負有舉證責任。
  (二)檢察官之舉證程度：
    一般而論，犯罪事實存在與否，亦即所謂的真偽不明的情況
    ，未必即指真偽程度各佔一半之情形，祇要未達能證明犯罪
    事實存在之程度即為所指。尤其在刑事訴訟程序裡，所要解
    決之案件皆與剝奪人民權益息息相關之重大處分行為－「刑
    罰」有關，因而對於犯罪事實存在與否之證明程度要求的特
    別高。因此，刑事訴訟程序中之舉證責任，在於高度之證明
    （超越合理的可疑程度）無法達成時（陷於真偽不明時），
    立即啟動其機能，以判斷負擔舉證責任者之敗訴責任。
  (三)檢察官之實質舉證責任：
    刑事訴訟法第161條、第163條修正之後，檢察官於公判庭中
    對於犯罪事實所應負的實質舉證責任，將無法如同過去般得
    假藉任何理由意圖逃脫，而將實質的舉證責任毫無理由地轉
    嫁給被告，使被告自始蒙上被推定為有罪之陰影。亦基於雙
    方當事人（檢察官與被告，自訴案件中之自訴人與被告亦同
    ）皆得為證據調查之聲請，「實質的舉證責任」與「形式的
    舉證責任」之概念，於訴訟程序中明顯地呈現出，而使法庭
    出現活絡現象。
  (四)總而言之，在現行當事人主義的訴訟架構下，應建立起由檢
    察官負擔舉證責任之制度，且係屬於犯罪事實限於真偽不明
    之敗訴結果責任。換言之，一旦檢察官在公判庭上無法就被
    告之犯罪事實證明至「超越合理的可疑程度」時，法院基於
    其中中立第三人之立場，即應對被告諭知無罪判決，不應超
    過檢察官之舉證範圍再依職權進行證據之調查（蒐集），如
    此才有助於檢察官舉證責任之落實，亦使院檢雙方角色、權
    責分明，嚴守其職務本分，不再接續糾問被告，如此始能落
    實公平法院之理念。
三、又按，犯罪事實應依證據認定之，無證據不得認定犯罪事實
    。不能證明被告犯罪者，應諭知無罪之判決。刑事訴訟法第
    154條第2項、第301條第1項分別定有明文。次按認定不利於
    被告之事實，須依積極證據，茍積極證據不足為不利於被告
    事實之認定時，即應為有利於被告之認定，更不必有何有利
    之證據。而認定犯罪事實所憑之證據，雖不以直接證據為限
    ，間接證據亦包括在內，然無論直接或間接證據，其為訴訟
    上之證明，須於通常一般之人均不致有所懷疑，而得確信其
    為真實之程度者，始得據之為有罪之認定，倘其證明尚未達
    到此一程度，而有合理之懷疑存在，致使無從為有罪之確信
    時，即應為無罪之判決（最高法院30年上字第816號、76年
    臺上字第4986號判例意旨參照）。再按檢察官就被告犯罪事
    實，應負舉證責任，並指出證明之方法，刑事訴訟法第161
    條第1項定有明文。故檢察官對於起訴之犯罪事實，應負提
    出證據及說服之實質舉證責任。倘其所提出之證據，不足為
    被告有罪之積極證明，或其指出證明之方法，無從說服法院
    以形成被告有罪之心證，基於無罪推定之原則，自應為被告
    無罪判決之諭知，最高法院92年臺上字第128號判例意旨參
    照。再按，刑事被告並無自證己罪之義務，其在訴訟上所為
    之辯解，只須達於對起訴事證提出合理質疑之程度為已足，
    檢察官如對被告所舉反證仍有爭執，即應依刑事訴訟法第16
    1條規定積極舉證釋疑。被告等既堅決否認犯罪，檢察官所
    舉證據復不足以使法院產生有罪之心證，原判決因認被告等
    犯罪不能證明，於法尚無不合，最高法院97年度台上字第30
    99號判決意旨參照。依上開最高法院判例及判決意旨可知，
    基於被告無自證己罪之義務，被告對於檢察官所起訴之事證
    所為之辯解，只須使法院達於合理懷疑之程度即可，檢察官
    如有爭執，即須依刑事訴訟法第161條積極舉證，惟檢察官
    所舉證據如不足以使法院對被告產生有罪確信之心證，基於
    無罪推定之原則，法院即應為被告無罪判決之諭知。
四、檢察官認為被告涉有上開罪嫌之依據：
    本件公訴人認被告涉有上開犯行，無非係以前開事實有證人
    即被害人乙○○、丙○○○分別於警詢時指述甚詳，且有被
    害人乙○○之合作金庫銀行存款憑條、被害人丙○○○之中
    國信託商業銀行匯款單、被告上開帳戶開戶基本資料及交易
    明細表各1份等為其論據。
五、證據能力之有無：
    公訴人所提出之上開證據資料、方法及本院依職權函詢台灣
    企銀東臺南分行、合作金庫永康分行之函覆資料、本院依被
    告聲請函詢宗大建設公司、合新營造公司之函覆資料，業經
    本院於99年2月24日公開審理之始，經評議後當庭宣示具有
    證據能力並載明於審判筆錄。
六、被告之辯解：
    被告固不否認伊有申請上開台灣企銀東臺南分行帳戶及合作
    金庫永康分行帳戶，及被害人乙○○、丙○○○分別遭詐騙
    集團所詐騙，被害人乙○○因而於96年4月27日匯款684000
    元至其台灣企銀東臺南分行帳戶內及被害人丙○○○因而於
    96年5月17日匯款475200元至其合作金庫永康分行帳戶內等
    情，惟堅決否認有何幫助詐欺之犯行，辯稱：伊以前在工地
    認識一個叫「樹仔」的男子，「樹仔」說他朋友有票要代收
    ，沒有帳戶，所以向伊借，當時伊二個帳戶都沒有錢，所以
    借給「樹仔」，「樹仔」說一個星期要還伊，但是最後沒有
    還等語。
七、本院之判斷：
  (一)上開被害人乙○○、丙○○○分別被詐騙集團成員騙取金錢
    ，而詐騙集團成員並分別要求被害人乙○○將684000元匯入
    被告所有之台灣企銀東臺南分行帳戶及要求被害人丙○○○
    將475200元匯入被告所有之合作金庫永康分行帳戶內等情，
    業據被害人乙○○、丙○○○分別於警詢時指述甚詳，且有
    被害人乙○○之合作金庫銀行存款憑條、被害人丙○○○之
    中國信託商業銀行匯款單、被告上開帳戶開戶基本資料及交
    易明細表各1份在卷可參，足認本案之詐騙集團成員確係以
    被告所提供之系爭帳戶，作為遂行詐騙上開被害人金錢之工
    具，要屬無疑。
  (二)經查：
    1.按幫助犯之成立，必須行為人主觀上具有幫助之故意，客
      觀上具有幫助之行為。詳言之，必須行為人基於幫助正犯
      犯罪之意思，於行為前或實施中給正犯以精神上或物質上
      之助力，而參與犯罪構成要件以外之積極或消極行為，以
      助成正犯犯罪之實施為要件。查本件被告既已坦承將台灣
      企銀東臺南分行帳戶及合作金庫永康分行帳戶之存摺、提
      款卡、印章及密碼等物交予「樹仔」等情，業如上述，而
      上開帳戶嗣後亦供作詐騙被害人之用，且上開帳戶並非詐
      欺取財罪之正犯所有，因而使偵查機關不易追查正犯，是
      以，被告所為提供正犯規避刑責之助力，在客觀上已然構
      成幫助行為無疑。惟被告堅詞否認有何幫助詐欺取財犯行
      ，並以前詞置辯，是本件之爭點，在於被告行為時主觀上
      有無幫助之故意，亦即被告在交付系爭帳戶之存摺、提款
      卡、印章、密碼等物時，是否明知其所交付之物，將為他
      人利用作為詐欺取財之工具，並有意使其發生（直接故意
      ），或可預見所交付之物將作為詐欺取財之工具，而仍容
      任該等情事發生（未必故意）。
    2.又按幫助犯係從屬於正犯而成立，並無獨立性，故幫助犯
      須對正犯之犯罪事實，具有共同認識而加以助力，始能成
      立，其所應負責任，亦以與正犯有同一認識之事實為限。
      若正犯所犯之事實，超過其共同認識之範圍時，則幫助者
      事前既不知情，自不負責；從犯對正犯行為所認識之內容
      ，如與正犯所發生之事實不一致時，應僅就其所認識之範
      圍負責；刑法上之幫助犯，係對於犯罪與正犯有共同之認
      識，而以幫助之意思，對於正犯資以助力，而未參與實施
      犯罪之行為者而言。若於正犯之犯罪無共同之認識，即非
      幫助犯（最高法院75年度臺上字第1509號、84年度臺上字
      第5998、6475號、88年度臺上字第1270號判決意旨參照）
      。依上開最高法院之判決意旨可知，幫助犯必須認識到，
      其所為足以為正犯實現犯罪事實提供助力，始得令其負擔
      幫助之刑責。
    3.茲將被告分別於偵查及本院審理中所為之供述，分述如下
      ：
      (1)偵查時供稱：「（存摺、提款卡在何處?）是我以前在
        工地認識一個叫樹仔的男子，他說他朋友有票要代收，
        他沒有帳戶，所以跟我借，當時我二個帳戶都沒有錢，
        所以借給他，他說一個星期要還我，但是最後沒有還」
        、「（對方自己可以開帳戶，為何要借你的帳戶?）我
        也不知道有這種情形」等語（見偵查卷頁15至16）；另
        供稱：「（之前檢察官問你的合作金庫及台灣企銀的帳
        戶存摺你交給何人?）以前朋友我不記得姓名說要代收
        支票，需要帳戶，我就將這兩個帳戶的存摺給他，後來
        他就沒有還我，…」、「（為何代收支票需要他人的帳
        戶?）因為他說他沒有帳戶，他說是別人的支票，要軋
        到我的帳戶」、「（為何最後你的兩個帳戶會被詐騙集
        團使用?是否你用來詐騙他人?）我不知道，我兩個帳戶
        裡面沒有存款」、「（你連該人的姓名、聯絡方式都不
        曉得，為何就將你帳戶存摺交給對方?）因為我想說沒
        有錢在戶頭裡，所以後來對方沒有還我，我就沒有去追
        蹤，也未掛失或報案」、「（你的帳戶為何被詐騙集團
        使用?）我是後來才知道」、「（對方給你多少錢?）他
        沒有給我錢，他跟我說他要代收支票」、「（你將你存
        摺交給對方，沒有懷疑過他拿去做非法使用或交給他人
        嗎?）我沒有懷疑過」、「（你是否知道現在詐欺集團
        都使用人頭帳戶詐騙他人?）我現在知道」、「（96年
        你將帳戶交給對方時難道不知道有詐欺集團嗎?）我不
        知道」、「（你將存摺交給樹仔時，帳戶內有無金額?
        ）一本有700多元，另一本沒有」、「（為何樹仔不使
        用他自己的帳戶?）他說他沒有帳戶，說要雙證件辦存
        摺，他沒有雙證件」等語（見98年度偵721、722號偵查
        卷頁24至25）。
      (2)本院審理時供稱：「（你將帳戶交給綽號樹仔之成年男
        子時，你與他認識多久了?）約一個禮拜」、「（為何
        要交付兩本帳戶給他?）因為他說要代收支票用，因為
        他說台南市要代收台南縣有差五天時間，我以為代收是
        公司要收票款用」、「（你知道一般人去申請帳戶當天
        就可以拿到存摺了，為何綽號樹仔之成年男子會向你借
        存摺?）我也不清楚」、「（你將存摺交給綽號樹仔之
        成年男子時，是否有他的聯絡電話?）沒有，因為我都
        在工地福利社都會遇到他」、「（你不擔心到時他不將
        存摺還給你，你要怎麼辦?）我想說我那時存摺裡面也
        沒有錢，且我那時也沒有用到存摺」、「（你何時才發
        覺你的帳戶遭別人不法使用?）是我被通緝後，到了警
        察局才知道的」、「（綽號樹仔之成年男子有說借用你
        的兩個帳戶，你可以得到什麼好處嗎?）沒有」、「（
        事後綽號樹仔之成年男子，是否有將這兩個存摺還給你
        ?）沒有」、「（你不覺得奇怪嗎?）沒有」、「（你覺
        得自己的帳戶之存摺、提款卡、印章及密碼是否為你自
        己的重要東西?）我不覺得」、「（所以這兩個存摺，
        你都沒有去掛失?）對」、「（你交付這兩個帳戶給別
        人時，是否曾經聽過有詐騙集團會利用別人存摺去作不
        法的事情?）那時候沒有聽過」、「（你何時才知道有
        人會利用作為人頭帳戶?）是在被通緝後，在警察局才
        知道的」、「（是否有看報或看電視?）沒有看報紙，
        但是有看電視，也不是常看電視」、「（是否有從綽號
        樹仔之成年男子那裡得到什麼好處?）沒有」、「（你
        何時才知道社會上有人會騙錢、騙存摺、身分證、健保
        卡來做不法事情?）我不知道有人騙取存摺作不法的事
        情，我之前有聽過用假金子騙錢的事情」、「（你說你
        認識綽號樹仔之成年男子約一個禮拜嗎?）是」、「（
        你看過綽號樹仔之成年男子幾次?）約三次」、「（你
        知道綽號樹仔之成年男子的職業?）我不知道」、「（
        為何綽號樹仔之成年男子他需要用到支票?）他沒有告
        訴我說是他要用或他朋友要用，只有說他需要代收」、
        「（他說要用多久?）他說用完就會還給我，約一周或
        十天後還給我」、「（要如何還給你?）他說要拿去工
        地給我」、「（你在工地等多久?）後來約一個月後，
        我就離職了，我也沒有去追究這件事情」、「（你將帳
        戶交給綽號樹仔之成年男子後，有無再見過他?）有，
        約隔幾天後我還有看到他一次」、「（你見到綽號樹仔
        之成年男子，有無提到帳戶的事?）我沒有問他」、「
        （綽號樹仔之成年男子跟你說約一周或十天會還給你，
        卻沒有還給你，你有無想辦法找他?）我有去工地找，
        但是找不到他」、「（何時去找他?約隔多久?）我96年
        5月20幾號，我需要用存摺來代收，才去找綽號樹仔的
        人」、「（你就只有找這次嗎?）對」、「（當綽號樹
        仔之成年男子沒有依約定還你簿子時，你沒有馬上想要
        去找他嗎?）沒有」、「（是否會擔心樹仔之成年男子
        不還給你簿子?）那時候沒有想到那麼多，因為我簿子
        那時也沒有用到，所以沒有考慮那麼多」、「（為什麼
        約定時間到了，綽號樹仔之成年男子也不還給你，你都
        沒有做任何動作?）我想我只有將簿子給他，那也不能
        做什麼，簿子那時我認為只能代收支票而已」、「（那
        你知道簿子可能被別人拿來騙錢，匯錢進來嗎?）那時
        候不知道」、「（若因你簿子而導致有被害人受騙，你
        覺得如何?）會很生氣」、「（當綽號樹仔之成年男子
        不給還給你簿子時，你有無去銀行查查看是否有被別人
        利用作不法的事?）我沒有去銀行查，也沒有做任何動
        作，都不管它」等語（見院卷頁41至45）。
      (3)互核被告上開於偵查及本院審理中所為之供述，其前後
        所供尚屬一致，並與合作金庫永康分行函覆稱「該存戶
        未辦理掛失、更換金融卡及印鑑之紀錄」及台灣企銀東
        台南分行函覆稱「該帳戶未曾辦理提款卡、密碼、印鑑
        等掛失紀錄」，互核相符，有合作金庫及台灣企銀函覆
        各1份在卷可資佐證，且由被告上開供述可知被告係因
        「樹仔」要代收票據而交付其上開帳戶之存摺、提款卡
        、印章及密碼，進而言之，被告於交付系爭帳戶之存摺
        、提款卡、印章及密碼之時，是否具有幫助詐欺之不確
        定故意，即存有合理之懷疑。
    4.又雖現今社會之平面媒體、電子媒體，經常報導刮刮樂、
      樂透等詐欺集團，常以收購、收集人頭帳戶作為詐欺工具
      之事實，惟並非每人均通曉社會訊息，否則平面媒體、電
      子媒體亦經常報導詐欺集團常以網路購物付款方式設定錯
      誤為由，要求被害人至ATM轉帳匯款之情事，被害人焉會
      仍不斷受騙而匯款？且檢察官並未提出足以證明被告有預
      見其提供帳戶將遭非法使用的證據。是以，公訴意旨僅以
      被告將帳戶交付他人，遽認其有幫助詐欺之故意云云，顯
      係推測之詞，而與上開經驗法則相違，是此部分之公訴意
      旨洵不足採。
    5.況且，依上開二、三之說明，基於檢察官須負實質之舉證
      責任下，被告並無自證無罪之義務，是以，公訴意旨以被
      告不知樹仔真實身分及聯絡方式，即認被告有容認對方利
      用其帳戶犯詐欺取財罪之不確定故意云云，核與上開檢察
      官須負實質之舉證責任之規定及被告無自證己罪之義務相
      違背，是此部分之公訴意旨洵不足採。
八、綜上所述，本件依檢察官所舉出之證明方法，尚不足以認定
    被告有上開幫助共同詐欺取財之故意，自屬不能證明其犯罪
    ，揆諸上開說明，檢察官在公判庭上無法就被告之犯罪事實
    證明至「超越合理的可疑程度」時，法院基於其中立第三人
    之立場，自應為被告無罪之諭知。
據上論斷，應依刑事訴訟法第301條第1項，判決如主文。
本案經檢察官黃淑妤到庭執行職務。
中    華    民    國    99    年    3     月    10    日
                  刑事第二庭    法  官  蘇義洲
                                法  官  童來好
                                法  官  黃瑪玲
以上正本證明與原本無異。
如不服本判決應於收受本判後10日內向本院提出上訴書狀，並應
敘述具體理由。如未敘述上訴理由者，應於上訴期間屆滿後20日
內向本院補提理由書狀（均須按他造當事人之人數附繕本）「切
勿逕送上級法院」。
                                書記官  黃玉秀
中    華    民    國    99    年    3    月    10    日

司法院資訊處製作；財團法人民間司法改革基金會備份。
